最高法院刑事判決　　　　　　　　　　　　　　　九十一年度台上字第一二九六號
　　上　訴　人　甲○○
右上訴人因貪污案件，不服台灣高等法院台中分院中華民國九十年十月三十日第二審
判決（九十年度上訴字第一三０二號，起訴案號：台灣台中地方法院檢察署八十七年
度偵字第二三二六五號），提起上訴，本院判決如左：
    主  文
原判決撤銷，發回台灣高等法院台中分院。
    理  由
本件原判決認定上訴人甲○○自民國六十四年九月間起，即擔任中國石油股份有限公
司（下稱中油公司）加油站之泵島加油員，於八十五年十月一日起至八十六年四月十
六日止，在中油公司設於台中市○○○路加油站，負責為客加油、給付發票等業務，
係依據法令從事公務之人員。張增榮、張水永及林家成則分別擔任設於台中市○○街
一０五號六樓「和立藥品有限公司」（下稱和立公司）之業務經理、業務員及藥訪組
業務人員。上訴人自八十六年一月起至同年三月間止，基於偽造私文書及對於主管事
務圖利張增榮、張水永、林家成（三人均已判刑確定）等三人獲取不法利益之概括犯
意，利用職權上之機會，於八十六年一月二十四日上午七時七分許、八十六年二月一
日晚上十時三十五分許及八十六年三月七日下午四時十六分許等時間，明知張增榮、
張水永、林家成等三人於上開時間，並未至中油公司五權西路加油站之泵島加油，竟
利用該加油站第二泵島手動收銀機，連續為下列不實之登載：(一)、在統一發票編號：
(1)FY-00000000 號之統一發票上，登載加油日期時間為八十六年一月二十四日七時七
分、買受人統一發票編號00000000號、95無鉛汽油數量五十公升，金額八百八十五元
（張增榮報銷）；(2)FY-00000000 號之統一發票上，登載加油日期時間為八十六年一
月二十四日七時七分、買受人統一發票編號00000000號、92無鉛汽油數量五十公升，
金額八百三十五元（林家成報銷）；(3)FY-00000000 號之統一發票上，登載加油日期
時間為八十六年一月二十四日七時七分、買受人統一發票編號00000000號、95無鉛汽
油數量五十公升，金額八百八十五元（張水永報銷）。(二)、在統一發票編號：(1)GJ-0
0000000 號之統一發票上，登載加油日期時間為八十六年二月一日二十二時三十五分
、買受人統一發票編號00000000號、95無鉛汽油數量五十公升，金額八百八十五元（
張增榮報銷）；(2)GJ-00000000 號之統一發票上，登載加油日期時間為八十六年二月
一日二十二時三十五分、買受人統一發票編號00000000號、92無鉛汽油數量五十公升
，金額八百三十五元（張水永報銷）；(3)GJ-00000000 號之統一發票上，登載加油日
期時間為八十六年二月一日二十二時三十五分、買受人統一發票編號00000000號、95
無鉛汽油數量五十公升，金額八百八十五元（林家成報銷）。(三)、在統一發票編號：
(1)GU-00000000 號之統一發票上，登載加油日期時間為八十六年三月七日十六時十六
分、買受人統一發票編號00000000號、95無鉛汽油數量五十公升，金額八百八十五元
（張增榮報銷）；(2)GU-00000000 號之統一發票上，登載加油日期時間為八十六年三
月七日十六時十六分、買受人統一發票編號00000000號、92無鉛汽油數量五十公升，
金額八百三十五元（張水永報銷）；(3)GU-00000000 號之統一發票上，登載加油日期
時間為八十六年三月七日十六時十六分、買受人統一發票編號00000000號、95無鉛汽
油數量五十公升，金額八百八十五元（林家成報銷）等不實事項，每次均是同一日、
時、分三張連號且油量同為五十公升，足生損害於中油公司對加油數量及收入統計之
正確性，並於事後基於原先圖利張增榮、張水永及林家成等三人之犯意，將前述偽造
之統一發票，在不詳時間、地點先行交付予與之熟識之張水永後，再由張水永持交予
張增榮、林家成，再由渠等三人行使，張增榮、張水永、林家成各基於意圖為自己不
法所有之概括犯意，均明知前揭統一發票係虛偽不實，乃持以向和立公司不知情之出
納郝培鑫申報油料費用，再由郝培鑫轉交予不知情會計陳昭惠報銷費用，致使和立公
司陷於錯誤，進而分別支付上述虛開統一發票金額之不法利益予張增榮共二千六百五
十五元、林家成共二千六百零五元、張水永共二千五百五十五元。(四)、上訴人承前開
偽造私文書及對於主管事務圖利張增榮、張水永、林家成等三人獲取不法利益之犯意
，利用職權上之機會，於八十六年三月十一日晚上二十二時二十分許，在台中市○○
○路加油站先行將值夜之林清森邀請入辦公室內吃宵夜後，再行至第二泵島，在統一
發票號碼為，(1)GU-00000000 號之統一發票上，登載加油日期時間為八十六年三月十
一日二十二時二十分、買受人統一發票編號00000000號、95無鉛汽油數量五十公升，
金額八百八十五元；(2)GU-00000000 號之統一發票上，登載加油日期時間為八十六年
三月十一日二十二時二十分、買受人統一發票編號00000000號、92無鉛汽油數量五十
公升，金額八百三十五元；(3)GU-00000000 號之統一發票上，登載加油日期時間為八
十六年三月十一日二十二時二十分、買受人統一發票編號00000000號、95無鉛汽油數
量五十公升，金額八百八十五元等不實事項，適為林清森發現，於事隔二、三日後，
經林清森將上訴人盜開統一發票之事報告站長廖辰雄，經廖辰雄通知上訴人到加油站
後，上訴人始將上開八十六年三月十一日所開出之三張連號加油統一發票，交由廖辰
雄在統一發票上蓋用「作廢」印戳作廢等情。因而撤銷第一審關於上訴人部分之判決
，改判論處上訴人連續依據法令從事公務之人員，對於主管之事務，直接圖私人不法
之利益罪刑，固非無見。
惟查：(一)、統一發票屬商業會計法第十五條商業會計憑證之原始憑證。商業負責人、
主辦及經辦會計人員或依法受託代他人處理會計事務之人員，明知為不實之事項，而
填製會計憑證者，處五年以下有期徒刑、拘役或科或併科新台幣十五萬元以下罰金，
商業會計法第七十一條第一款定有明文。原判決既認上訴人為中油公司職員，有權填
製統一發票，則上訴人製作不實之統一發票，自不成立偽造私文書罪，其填載不實之
犯行應成立商業會計法第七十一條第一款之罪，原判決竟論以偽造私文書罪，其適用
法則顯有違誤。(二)、原審認原判決事實欄一之(一)、(二)、(三)所載之統一發票九張為上訴
人填製之登載不實發票。然上訴人始終否認有填製該統一發票，而行使該統一發票之
同案被告張增榮、林家成、張水永等人亦未指稱該統一發票為上訴人填製交付。究竟
該九張統一發票所載事項是否虛偽，有無中油公司之其他會計帳冊等資料可資比對？
有何證據證明確係上訴人所填製？原審未詳查、說明，僅以測謊結果，上訴人及張增
榮等人就相關事項有說謊現象及上訴人於八十六年三月十一日有填製不實之另三張統
一發票，即遽行推定此部分犯行，亦有可議。(三)、修正前貪污治罪條例第六條第一項
第四款之圖利罪，祇須公務員於執行職務時，違反執行職務應遵守之法令，主觀上有
圖私人不法利益之意思，客觀上並將該犯意表現於行為即屬既遂。原判決既認定上訴
人於八十六年三月十一日填製不實之統一發票之目的，在圖利張增榮等三人，則客觀
上其已將該犯意表現於行為即開立不實統一發票，則其圖利犯行應屬既遂，原判決竟
以統一發票尚未交付，認屬未遂，其適用法則自有違誤。上訴意旨指摘原判決違背法
令，尚非全無理由，應認有發回更審之原因。又貪污治罪條例第六條業經修正，並經
總統於九十年十一月七日公布，於更審時應注意及之，併此敘明。
據上論結，應依刑事訴訟法第三百九十七條、第四百零一條，判決如主文。
中      華      民      國    九十一    年      三      月     十三     日
                              最高法院刑事第七庭
                                  審判長法官  張  信  雄
                                        法官  賴  忠  星
                                        法官  張  清  埤
                                        法官  呂  永  福
                                        法官  陳  世  雄
      右正本證明與原本無異
                                              書  記  官
中      華      民      國    九十一    年      三      月    二十二    日
